【裁判字號】    97,上易,243
【裁判日期】    980512
【裁判案由】    通行權
【裁判全文】
臺灣高等法院民事判決                 97年度上易字第243號
上  訴  人  丙○○
            乙○○○
共      同
訴訟代理人  林梅玉律師
被 上訴 人  丁○○
            甲○○
共      同
訴訟代理人  王雅婷律師
            林詮勝律師
上列當事人間通行權事件，上訴人對於中華民國97年1月31日臺
灣士林地方法院95年度訴字第517號第一審判決提起上訴，本院
於98年4月28日言詞辯論終結，判決如下：
    主      文
上訴駁回。
第二審訴訟費用由上訴人乙○○○負擔六分之一，餘由上訴人丙
○○負擔。
    事實及理由
一、被上訴人主張：伊與訴外人郭慶宗所共有坐落臺北市○○區
    ○○段2小段第572地號、面積24,573.29平方公尺之土地，
    乃四周均為他人土地圍繞之山坡地，其中北面、西面及南面
    均為陡坡，不適於人、車通行；而東面之鄰地，除上訴人丙
    ○○所有坐落臺北市○○區○○段2小段第573、574地號土
    地（以下簡稱系爭土地）及財政部國有財產局（下稱國有財
    產局）所管理坐落同小段562地號國有土地外，其他同小段
    568、568-1、568-2、568-63及577等地號土地（以下就各筆
    土地皆以地號簡稱），均分別建有房屋，致被上訴人所共有
    系爭572地號土地與公路間，無任何可供通行之道路，已形
    成袋地，該土地面積約7,433坪，農作係採機械耕耘方式，
    或種植林木亦需以大型輸送機具較符合經濟成本，需求通行
    面積較一般傳統步行牛耕方式及小型貨運機具面積為大；且
    依臺北市土地使用分區為保護區，可作為社會福利設施，其
    設置點亦須鄰接寬度6公尺以上之道路，是被上訴人倘於坡
    度較緩部分、即568-3地號土地後方，申請設置老人福利機
    構，通行道路亦須6公尺寬，被上訴人爰有以6公尺寬之道路
    通行系爭土地及562地號土地如附圖方案二所示H、I、J、K
    、O、L、M部分之必要。被上訴人為得有適當之通路，已取
    得577地號土地所有權人同意伊經由577地號與573地號土地
    相鄰部分通行；而被上訴人亦曾與上訴人丙○○協商承租或
    購地事宜，但遭拒絕。為此，依民法第787條規定，提起本
    訴，請求確認通行權存在；另系爭土地上由上訴人丙○○與
    門牌臺北市士林區○○○路396之1號（以下以門牌號簡稱）
    建物之所有權人乙○○○，共同興建之花圃、籃球場及車庫
    等地上物，為通行之必要，並有一併訴請渠等拆除之必要。
    為此，求為判決：(1)確認被上訴人就上訴人丙○○所有系爭
    土地如附圖方案二所示H、I、J、K、O部分（面積共計103.7
    6平方公尺）有通行權存在，上訴人丙○○應容忍被上訴人
    通行。(2)確認被上訴人就原審共同被告國有財產局所管理
    562地號土地如附圖方案二所示L、M部分（面積共1.94方公
    尺）有通行權存在，原審共同被告國有財產局應容忍被上訴
    人通行。(3)上訴人丙○○、乙○○○應將如附圖方案二所示
    H、J、K、L、M、O部分土地上之車庫、花圃及籃球場拆除，
    供被上訴人通行，並不得在該通路上為營建，或其他妨礙被
    上訴人通行之行為。(4)願供擔保請准宣告假執行等語。原審
    判決：(1)確認被上訴人就上訴人丙○○所有系爭土地如附圖
    方案一所示J、K、L、M部分（面積共計50.84平方公尺）有
    通行權存在，上訴人丙○○應容忍被上訴人通行。(2)上訴人
    乙○○○應將如附圖方案一所示K、L、M部分土地上之車庫
    、花圃拆除，供被上訴人通行，並不得在該通路上為營建或
    其他妨礙被上訴人通行之行為。(3)被上訴人其餘之訴及假執
    行之聲請均駁回。被上訴人就原審判決敗訴部分，未聲明不
    服，已告確定。就上訴人上訴部分則答辯聲明：上訴駁回。
二、上訴人則以：被上訴人所有572地號土地（即門牌臺北市士
    林區○○○路396之2號建物所在位置）交界處已有階梯通往
    德行東路，即有可與公路聯絡之道路，無需通行系爭土地。
    又被上訴人所有572地號土地之使用分區為保護區，伊並未
    申請及獲得主管機關核准設立老人福利機構，該土地雖允許
    農藝及園藝業使用，但一般單車道之寬度約3公尺，被上訴
    人請求通行6公尺寬之道路，顯已超過必要性。又577地號土
    地之所有權人為祭祀公業吳集和，管理人共有9人，被上訴
    人僅取得其中吳秋波1人同意，被上訴人主張如附圖方案二
    之通行方式，是否具體可行，亦有疑義。再門牌398之3號建
    物所坐落568地號土地除有石階、通道作為通行之用外，其
    餘空地雜草叢生，荒廢閒置，被上訴人所有572地號土地亦
    可經由568地號土地閒置之空地部分，通行至德行東路。另
    575地號土地目前並無任何開發行為，屬閒置中土地，而系
    爭土地及562地號土地，則已闢為車庫、花圃及籃球場，如
    通行該等地號土地，將破壞原有之建設。且系爭土地，面積
    合計不過258.46平方公尺，無論附圖方案一或方案二，均嚴
    重影響上訴人丙○○就土地之使用計畫，致系爭土地失其效
    用，損害至鉅。上訴人丙○○係以787萬元向國有財產局購
    得系爭土地，因與門牌396之1號建物極為靠近，乃將系爭土
    地出租予上訴人乙○○○作為停車之用。附圖所示之車庫、
    花圃及籃球場並非上訴人丙○○所設置，並無處分權。被上
    訴人均持有系爭572地號土地共有權多年，長期種植竹筍，
    未曾主張該土地有不通公路之情形，俟上訴人丙○○標得系
    爭土地後始為主張，且其就系爭572地號土地尚無具體使用
    計畫，即訴請通行權，不無權利濫用之嫌。又如附圖方案二
    所示L、M區域為鄰近山坡地唯一出水口，若供被上訴人通行
    ，開闢道路，顯有可能造成出水口阻塞，破壞水土保持及排
    水功能。倘未經專業詳細評估，由被上訴人任意加設涵管鋪
    設道路，極可能危害附近居民之安全。基於公共利益大於被
    上訴人通行利益之考量，不應准許被上訴人之請求等語，資
    為抗辯。原審為被上訴人一部勝訴之判決，上訴人就其不利
    之判決部分提起上訴，並聲明：(1)原判決不利上訴人部分廢
    棄。(2)上開廢棄部分，被上訴人在第一審之訴駁回。
三、兩造不爭執之事項：
  (一)系爭572地號土地位於台北市士林區○○○路底附近之山坡
    地，為被上訴人與訴外人郭慶宗所共有，應有部分各3分之1
    ；與562地號、538-3地號土地交接處落差約為一面牆高度，
    而與577地號土地交界處目前則係雜草叢生；與系爭土地並
    未直接相鄰，須先經由562地號土地或577地號土地，始得經
    系爭573地號土地、再經系爭574地號土地通行至臺北巿德行
    東路，目前並無車輛可通行之道路通至德行東路。
  (二)上訴人丙○○所有系爭573、574地號土地，面積分別為159.
    11平方公尺、99.35平方公尺，共計258.46平方公尺，地目
    均為田，係上訴人丙○○於94年9月9日向國有財產局標買，
    於94年9月22日登記取得所有權。
  (三)562地號土地為中華民國所有，由國有財產局管理之國有土
    地，呈長條形，現為排水溝渠。被上訴人所有572地號土地
    與之交界處亦為排水溝，二筆土地相鄰部分（即交界處）長
    度為2.84公尺。
  (四)577地號土地為祭祀公業吳集和所有，管理者包含吳秋波等
    共9名，與系爭573、575地號土地相鄰，經由575地號土地亦
    得通往德行東路。另575地號土地所有權人為康證資產管理
    股份有限公司，前曾經吳明麗等人為起造人，申請臺北市建
    築管理處核發89年建字第093號建造執照在案，竣工期限為
    94年12月16日，惟已逾竣工期限，上述執照已失效。
  (五)568-3地號土地上為門牌396之1號（即士林區○○段○○段20
    452建號）建物，至德行東路底，依序為396之2號、398號、
    398之1號、398之2號、398之3號迄408號建物。
  (六)坐落568-1、568-2地號土地上之門牌396之2號（含之3）、3
    98號（含之1、之2）建物，分別領有臺北市政府工務局所核
    發79建字第0373號建照執照（80使字第0055號使用執照）、
    88建字第0010號建照執照（89使字第018號使用執照）。依
    原使用執照核准圖面及地籍套繪圖，顯示兩建築物之間並未
    留設防火間隔，現兩建築物間約1.5公尺寬之空地係屬於2宗
    使用執照之法定空地。
  (七)系爭土地、562地號土地如附圖方案二所示I、J、K、L、M、
    O部分，分別有車庫、花圃及籃球場等地上物坐落其上（範
    圍涵蓋附圖方案一所示J、K、L、M部分，面積各如附圖所載
    ），屬於上訴人乙○○○所有門牌396之1號建物之使用範圍
    。
  (八)以上各項，有土地登記謄本、國有財產局臺灣北區辦事處書
    函影本、空照圖、地籍圖謄本、坡度圖、建物登記謄本影本
    、照片，上訴人提出之土地使用分區參考資訊、空照圖、現
    況圖、照片等，及臺北市建築管理處96年12月17日北市都建
    施字第09608233400號函、同處96年12月17日北市都建照字
    第09634970900函附卷可稽（見原審卷第17至37、71至74、1
    03、104、123、146至148、180、190、191、207、230、246
    至257頁；）；並經本院及原審分別囑託臺北巿地政處土地
    開發總隊、臺北市士林地政事務所測量人員會同履勘現場並
    測量，製有勘驗筆錄、複丈成果圖、鑑定圖在卷可憑（見原
    審卷第116至119、124至127頁；見本院卷第64頁正背面、第
    71至75頁），兩造復無爭執 (見本院卷第135至136頁)，堪
    認為真。
四、被上訴人主張其所有572地號土地，與台北巿德行東路間無
    適宜之聯絡，請求確認其就上訴人丙○○所有如附圖方案二
    所示H、I、J、K、O部分有通行權等語，上訴人則以前詞置
    辯。經查：
  (一)按土地因與公路無適宜之聯絡，致不能為通常使用者，土地
    所有人得通行周圍地以至公路。民法第787條第1項前段定有
    明文。所謂無適宜之聯絡，致不能為通常使用，係指土地與
    公路間無適宜之通路可資聯絡，以致不能為通常之使用而言
    。所謂通常使用，應係指一般人車得以進出而聯絡通路至公
    路之情形。再所謂公路者，係指公眾通行之道路言。又民法
    第787條第1項前段之通行權之目的，乃在充分發揮袋地之經
    濟效用，以促進物盡其用之社會整體利益，而令周圍地負容
    忍通行之義務，基此上開條文立法旨趣，對於主張通行鄰地
    之土地自應審認該土地是否有與公路隔離，全無進出之通路
    或雖有進出之通路，但不適宜之情形。本件被上訴人所有
    572地號土地係位於台北市士林區○○○路底附近之山坡地
    ，最近之公路為德行東路，目前並無可供車輛通行之道路聯
    絡至德行東路；與相鄰562地號、538-3地號土地交接處落差
    約為一面牆高度，而562地號土地與之交界處為一排水溝，
    長度為2.84公尺；與相鄰之577地號土地交界處目前則係雜
    草叢生等情，業如前述。上訴人雖辯稱：被上訴人利用坐落
    568-1、568-2地號土地上之門牌396之2號（含之3）、398號
    （含之1、之2）兩建物間約1.5公尺寬之空地上之階梯，為
    對外連接通行至德行東路，應已足夠云云，惟查，坐落56
    8-1地號與568-2地號土地上之門牌396之2號、398號建物均
    係直接面臨德行東路之建物，有寬度約1.1公尺之間距，其
    位置如鑑定圖所示黃色部分，臨德行東路部分有80公分高之
    水泥矮牆，行徑間有分離式冷氣機之主機架於建物上，其上
    有木製梯子，循木梯而上，並沿水泥斜坡，再經由後面石梯
    拾級而上，方可到達系爭572地號土地。由門牌398號屋後觀
    之，系爭572地號土地上有樹林、竹木、果樹、廢棄之石棉
    瓦工寮等情，業經原審及本院履勘現場屬實，復有原審、本
    院勘驗筆錄、現場照片附卷可參（見原審卷第117、146、14
    8頁；本院卷第50、52、54、64頁）。又依原使用執照核准
    圖面及地籍套繪圖，顯示上開兩建築物之間並未留設防火間
    隔，兩建築物間約1.5公尺寬之空地係屬於2宗使用執照之法
    定空地乙節，業經臺北市政府建築管理處函復在卷（見原審
    卷第246至257頁），已如上述，尚非門牌398號與396之2號
    建築物之防火間隔。再按建築物所應留設之法定空地，為建
    築基地之一部分，不得重複使用，建築法第11條第4項定有
    明文。究其實際，上開空地係一斜向之法定空地，僅足供步
    行，除無整修為3公尺寬道路之可能外，亦無法以之作為車
    輛進出通路之使用。參酌系爭土地之使用分區屬保護區，現
    有樹林、竹木之使用狀況，並依臺北市土地使用分區管制規
    則第75條規定，得作為農藝及園藝業使用，以及系爭572地
    號土地面積達24,573.29平方公尺，甚為廣大等情，顯然以
    階梯徒步攀爬之方式，無從達到該土地得為通常使用之目的
    ，上訴人上開所辯，要無可採。足見被上訴人所有572地號
    土地，無法以車輛直接通行至公路，依上開說明，即屬與公
    路無適宜聯絡之袋地，則被上訴人自得對鄰地之土地所有權
    人主張通行權。
  (二)次按前項情形，有通行權人應於通行必要之範圍內，擇其周
    圍地損害最少之處所及方法為之，民法第787條第2項定有明
    文，袋地通行之主要目的，不僅專為調和個人所有之利害關
    係，且在充分發揮袋地之經濟效用，以促進物盡其用之社會
    整體利益，然其為所有人容忍義務之設，應於能達成上開社
    會利益之範圍內，盡量以將所有人之損害減至最低為必要。
    而是否為土地通常使用所必要之供通行範圍，應依土地位置
    、地勢、面積、用途及使用之實際現況定之，且應以事實審
    言詞辯論終結時之狀態為準。供通行土地所有權人所負擔者
    ，僅為容忍袋地所有權人，於通常情形下使用袋地所必須而
    損害最少限度內之通行，無使袋地獲得最大經濟效益而提供
    通行之義務，通行權利人亦不能主張為使自己可獲取更高使
    用利益，而任意擴張義務人應容忍通行之範圍。故如於通行
    必要之範圍內，有數條路線及數種寬度的通路可供選擇，可
    就對他人土地完整性之影響、通行地價值之損失、對他人造
    成實質損失等因素綜合比較之。爰審酌如下：
  (1)被上訴人主張其已取得577號土地管理人之同意，得通行577
    地號與系爭573地號土地相鄰約15平方公尺部分以通行至德
    行東路等情，業據提出577地號土地所有權人祭祀公業吳集
    和之管理人吳秋波出具之同意書影本1件為證（見原審卷第
    112頁）。上訴人雖抗辯被上訴人僅取得其中一管理人之同
    意通行，其主張如附圖之通行方式，是否具體可行有疑義云
    云。惟查，就祭祀公業外部關係而言，管理人對外為祭祀公
    業之代表人，於管理人即代表人有數人之情形，類推適用民
    法第27條第2項規定，就財產管理事項，各管理人均得代表
    祭祀公業。且577地號土地亦無直接聯絡德行東路之通路，
    同意被上訴人經由577號土地通行系爭土地至德行東路，亦
    有利於577地號土地對外通行，應屬有利於祭祀公業財產之
    管理行為，由管理人之一之吳秋波代表出具之同意書，自生
    效力。況且，被上訴人既依民法第787條1項前段主張通行權
    ，其得主張通行權之範圍自包含577地號土地在內之所有周
    圍土地，並應擇其損害最少之處所及方法為之。倘系爭土地
    經由577地號土地及系爭土地通行至德行東路，乃最適當之
    通行方法，則577地號土地之所有權人亦有容忍被上訴人通
    行之義務，該土地之管理人既已同意被上訴人通行，被上訴
    自無訴請確認此部分土地通行權之必要，上訴人辯稱經由57
    7地號通行如附圖方案一、二所示部分，尚不可行云云，要
    無採取。
  (2)被上訴人所有572地號土地，位於臺北巿政府依土土保持法
    報奉行政院核定公告之山坡地範圍，土地使用分區為保護區
    ，旱地目，依農業發展條例第3條第10款規定，都巿土地保
    護區範圍內農業用地得供農作、森林、養殖、畜牧及保育使
    用；另依臺北市土地使用分區管制規則第76條，允許作為農
    藝及園藝使用。台北巿政府現尚未針對山坡地供農業使用之
    私有土地，進行土地可利用限度公告，惟於山坡地進行園藝
    或農藝使用，若涉及開挖整地、闢設道路或農業整坡行為時
    ，應依水土保持法第12條規定事先擬具水土保持計畫送請主
    管機關核定後始可施工。是被上訴人所有之572地號土地，
    依法得從事農業使用。至於有關所有權人砍伐樹木、竹林或
    變更地貌進行農業使用，屬於私權行為等情，業經本院函查
    屬實，有臺北巿政府產業發展局97年8月13日北巿產業坡字
    第09733002600號函1紙附卷可稽（見本院卷第76頁）。準此
    以解，保護區內土地雖不能申請建築，且不得有違法開發及
    違反土地使用分區管制之情事，惟仍得在法令管制範圍內使
    用土地，尚難認袋地所有權人已喪失通行周圍地之權利，是
    以，被上訴人所有系爭袋地，可為農藝或園藝使用，為達農
    藝或園藝通常之使用目的，自有通行周圍地至公路之權利。
  (3)系爭572地號土地之使用分區雖為保護區，但依法得從事農
    業使用，其上有樹林、竹木。而568-1、568-2地號土地上之
    防火巷階梯，乃由木板階梯與水泥台階交錯組成，其寬度約
    1.1公尺，該道路之路徑間有分離式冷氣機之主機架予建物
    上，僅供行人通行，臨德行東路部分則有80公分高之水泥矮
    牆等情，業如前述，是故，以階梯行人徒步攀爬，顯然無從
    達到系爭572地號土地得為通常使用之目的，實非適當的通
    路。於山坡地或森林區○○○○路，其工程規劃、設計等，
    係依行政院農業委員會89年5月25日89農水保字第891820042
    號函發布之「農路設計規範」辦理，依該規定第3條規定「
    農路之修築依地區地形、地質，並考量行車速率、行駛車輛
    種類及路線交通量，區○○○路一級、農路二級、農路三級
    、農路四級設計規範」，路基之寬度介於2.5公尺至6公尺，
    故農路之寬度及路徑，係由申請人視土地現況及使用需求，
    依農路各級設計規範設計並取得土地合法使用權源後，送臺
    北巿政府產業展局辦理審查事宜（見本院卷第77頁），而所
    謂「土地合法使用權源」，經臺北巿政府產業發展局認係取
    得土地使用同意文件或租賃契約，袋地所有權人透過司法判
    決確認系爭土地有通行權存在，仍應取得土地使用同意書或
    租賃契約，始能於該土地上開闢道路，雖有臺北市政府產業
    發展局98年1月17日北市產業坡字第09830157000號函附卷可
    稽（見本院卷第174頁），惟此行政機關所表示之意見已違
    反民法第788條「有通行權人於必要時，得開設道路」之規
    定，而袋地通行權係不動產相鄰關係所生之權利，袋地所有
    權人既得以租賃契約、土地使用同意書等證明使用鄰地之合
    法權源，據以申請關闢農路，依舉輕明重之法理，以業經確
    認袋地所有權人有袋地通行權之確定判決，亦得申請開闢農
    路。是上訴人辯稱系爭土地縱經司法判決確認有通行權存在
    ，惟仍應取得土地使用同意書或租賃契約，始能於該土地上
    闢設道路云云，應不可採。
  (4)又系爭572地號土地如因農業開發利用而有修築農路之需求
    ，應先擬具水土保持計畫送審，經審查符合「水土保持技術
    規範」及「水土保持計畫審核監督辦法」有關規定核定後始
    得施作。而農路之寬度及路徑，係由申請人視土地現況及使
    用需求，依「農路設計規範」辦理，路基寬度介於2.5公尺
    至6公尺等情，經臺北巿政產業發展局函復明確，有該局98
    年1月17日北巿產業坡字第09830157000號函1件附卷可參（
    見本院卷第175頁）。被上訴人為使系爭572地號土地可供農
    藝或園藝通常之使用，因通行周圍地至台北巿德行東路之需
    要而闢設道路，須遵循上開行政管制事項，與其是否有通行
    鄰地之權利，核屬二事，前者乃開闢農路所須具備之行政手
    續，而非後者鄰地通行權之要件。準此以解，被上訴人倘有
    通行權，可依上開函示之法令規定，檢具農路工程之規劃設
    計、水土保持計畫，送交主管機關審查核可後，修築道路。
    是上訴人辯稱被上訴人之請求，欠缺權利保護要件，及類推
    適用同時履行抗辯云云，殊難採取。
  (5)系爭土地為田地目，有臺北巿土地登記第二類謄本附卷可稽
    （見原審卷第20、21頁），被上訴人主張通行如附圖方案一
    所示J、K、L、M部分，面積共計50.84平方公尺，位於與575
    地號土地相鄰處，其上有車庫、花圃等地上物，對於系爭土
    地之其餘部分之使用所生影響輕微。上訴人辯稱每逢颱風來
    襲，大量洪水傾洩而下云云，雖提出照片4幀為證（見本院
    卷第106、107頁），惟如前述，被上訴人於日後開闢農路以
    通行系爭土地前，應先擬具水土保持計畫送臺北巿政府審核
    ，經審查符合「水土保持技術規範」及「水土保持計畫審核
    監督辦法」有關規定予以核定後始得施作，尚難認被上訴人
    任意行使鄰地通行權，造成違反公共利益之結果，況衡量被
    上訴人因通行周圍地所得之利益、決定通路應考量者為通行
    之必要範圍，及對上訴人丙○○所有系爭土地造成損害最少
    之處所及方法，難認被上訴人行使通行權對之無正當利益。
    再者，上訴人丙○○所有之系爭土地，原為國有財產局管理
    之國有土地，被上訴人於94年5月10日曾以所有之572號土地
    係屬袋地為由，向原審共同被告國有財產局申請通行系爭土
    地，惟該局則以系爭土地在是否適合處分定案前，無從核處
    通行權之申請，且系爭土地業已辦理標售前置作業，俟得依
    規定辦理公告標售時，將通知被上訴人參加投標等意旨，拒
    絕被上訴人之申請，有該局台財產北處字第0940016238、09
    40017225號函可憑（原審北調字卷第12、13頁）。又被上訴
    人提起訴訟前，上訴人乙○○○尚未於系爭土地上興建花圃
    、車庫等地上物，有照片附卷可參（見臺灣臺北地方法院95
    年度訴字第430號卷宗），是以，被上訴人提起本件訴訟要
    難認以損害上訴人為主要目的之情事，上訴人辯稱被上訴人
    通行系爭土地以至臺北巿德行東路，影響公共利益、權利濫
    用云云，自無可採。
  (6)綜上以解，以系爭土地之使用現狀及得作為農藝、園藝業使
    用之通常使用情形，並參酌上開使用山坡地之相關法令規範
    ，農路路基之寬度為2.5公尺至6公尺，應認如附圖方案一所
    示J、K、L、M部分、即寬度3公尺之通路範圍，為系爭572地
    號土地通行系爭土地損害最少之處所及方法。被上訴人主張
    對系爭土地如附圖方案一所示J、K、L、M部分之土地有通行
    權存在，於法有據。
  (三)另按民法物權編關於土地相鄰關係之規定，重在圖謀相鄰不
    動產之適法調和利用。鄰地通行權之性質，為土地所有權人
    所有權之擴張，與鄰地所有權人所有權之限制，是以土地所
    有權人或使用權人，如確有通行鄰地之必要，鄰地所有權人
    或使用權人，即有容忍其通行之義務，此為法律上之物的負
    擔。土地所有權人或使用權人，基於其物權之作用行使上開
    請求權時，其對象並不以鄰地所有權人為限。如附圖方案一
    所示車庫、花圃係屬於門牌396之1號建物之使用範圍，該建
    物之所有權人為被上訴人乙○○○，為兩造所不爭，且有建
    物登記第二類謄本1紙附卷可稽（見原審卷第180頁），是上
    開地上物乃門牌396之1號建物附屬範圍甚明。另參以被上訴
    人丙○○辯謂伊將系爭土地出租予396之1建物所有權人作為
    停車之用等情，堪認上開地上物之處分權應屬被上訴人乙○
    ○○無訛。而被上訴人就上開地上物所坐落之系爭土地，對
    於被上訴人丙○○有通行權存在，被上訴人丙○○即有容忍
    原告通行之義務，自不得提供他人使用，是上訴人乙○○○
    亦不得於其上設置地上物妨礙被上訴人之通行權。準此，被
    上訴人本於通行權，請求上訴人乙○○○拆除通行權範圍即
    附圖方案一所示K、L、M部分之車庫、花圃，供被上訴人通
    行，並不得為妨礙被上訴人通行之行為，於法有據。
五、綜上所述，被上訴人所有572地號土地為袋地，與公路無適
    宜聯絡，從而，被上訴人依民法第787條第1項前段之規定，
    請求確認被上訴人就上訴人丙○○所有系爭土地如附圖方案
    一所示J、K、L、M部分（面積共計50.84平方公尺）有通行
    權存在，上訴人應容忍被上訴人通行；上訴人乙○○○應將
    如附圖方案一所示K、L、M部分土地上之車庫、花圃拆除，
    供被上訴人為通行，並不得在該通路上為營建，或其他妨礙
    被上訴人通行之行為，為有理由，應予准許。原審為被上訴
    人勝訴之判決，並為假執行之宣告，於法並無不合，上訴意
    旨就此指摘原判決不當，求予廢棄改判，為無理由，應予駁
    回。
六、本件事證已臻明確，兩造其餘攻擊防禦方法及所提證據資料
    ，經逐一審酌對前開論斷結果無礙，爰不再一一論述，併予
    敘明。
七、據上論結，本件上訴為無理由，依民事訴訟法第449條第1項
    、第78條、第85條第1項但書，判決如主文。
中    華    民    國    98    年    5     月    12    日
                    民事第十一庭
                        審判長法  官  鄭雅萍
                              法  官  蘇芹英
                              法  官  徐福晉
正本係照原本作成。
不得上訴。
中    華    民    國    98    年    5     月    18    日
                              書記官  黃瑞芬


司法院資訊處製作；財團法人民間司法改革基金會備份。
